【裁判字號】    91,訴,3836
【裁判日期】    921208
【裁判案由】    返還房屋等
【裁判全文】
臺灣臺中地方法院民事判決  九十一年度訴字第三八三六號
    原      告  國防部主計局財務中心
    代  表  人  陳梅鑫
    訴訟代理人  劉家榮  律師
    被      告  甲○○        .
                              .
    訴訟代理人  曹沛雲        .
右當事人間請求返還房屋等事件，經本院於民國九十二年十一月二十四日言詞辯論終
結，判決如左：
    主      文
被告應自坐落臺中市○區○村段一九一之四五地號土地上同段第四七二建號建物（門
牌號碼臺中市○區○○街七四巷四弄五號）中遷出，並將房屋交還訴外人劉鶴臣。被
告另應自民國九十一年十二月十八日起至遷讓房屋之日止，按月給付訴外人劉鶴臣新
臺幣仟壹佰貳拾柒元，並於其中柒拾貳萬肆仟伍佰肆拾元及自民國九十一年十一月
十五日起至清償日止按週年利率百分之五計算利息之範圍內，由原告代位受領。
原告其餘之訴駁回。
訴訟費用由被告負擔二分之一，餘由原告負擔。
本判決原告勝訴部分，於原告以新臺幣貳拾肆萬元，為被告供擔保後，得假執行。但
被告如以新臺幣柒拾貳萬肆仟伍佰肆拾元，為原告預供擔保，得免為假執行。
原告其餘假執行之聲請駁回。
    事      實
甲、原告方面：
  一、聲明：
      （一）被告應自坐落臺中市○區○村段一九一之四五地號土地上同段第四七二
            建號建物（門牌號碼臺中市○區○○街七四巷四弄五號）中遷出，並將
            房屋交還訴外人劉鶴臣。
      （二）被告應給付訴外人劉鶴臣新臺幣（下同）二百零八萬元，及自民國九十
            一年十二月一日起至清償日止，按週年利率百分之五計算之利息，另應
            自九十一年十二月一日起至遷出右開房屋之日止，按月給付訴外人劉鶴
            臣一萬一千七百廿五元，並就其中之七十二萬四千五百四十元及自九十
            一年十一月十五日起至清償日止，按週年利率百分之五計算之利息範圍
            ，由原告代為受領。
      （三）原告願供擔保，請准宣告假執行。
  二、陳述：
      （一）原告前身為聯合勤務總司令部財務署，於八十七年七月一日改隸國防部
            ，並更名為「國防部主計局財務中心」，並有一定之組織章程及獨立之
            預算編制，具有民事訴訟之當事人能力，核先敘明。
      （二）坐落臺中市○區○村段一九一之四五地號土地上同段第四七二建號建物
            （門牌號碼臺中市○區○○街七四巷四弄五號，下稱系爭房屋）為訴外
            人劉鶴臣所有，詎遭被告自七十六年十一月間起無權占用，訴外人劉鶴
            臣本於所有權人地位，自得訴請被告遷讓房屋。另被告無權占有訴外人
            劉鶴臣所有之系爭房屋，依社會通常之觀念，可能獲得相當於租金之利
            益，並致訴外人劉鶴臣受有相當於租金之損害，訴外人劉鶴臣自得請求
            被告返還相當於租金之不當得利。又因故意或過失，不法侵害他人權利
            者，負損害賠償責任，損害賠償，除法律另有規定或契約另有訂定者外
            ，應填補債權人所受損害及所失利益。被告無權占有訴外人劉鶴臣所有
            系爭房屋，致訴外人劉鶴臣受有相當於租金之損害，訴外人劉鶴臣亦得
            依侵權行為之法則，訴請被告賠償損害。
      （三）查系爭房屋所坐落之土地面積為六十七平方公尺，公告現值為每平方公
            尺二萬一千元，依城市地方房屋租金以不超過土地及其建築物申報總價
            年息百分之十計算，每年租金為一十四萬零七百元，每月租金為一萬一
            千七百廿五元，則訴外人劉鶴臣自得請求被告給付七十七年一月一日起
            至九十一年十月三十一日止之不當得利二百零八萬七千零五十元。另因
            被告無權占有之狀況仍在持續中，訴外人劉鶴臣另得請求被告自九十一
            年十一月一日起至遷出上開房屋之日止，按月給付一萬一千七百廿五元
            。
      （四）原告為訴外人劉鶴臣之債權人，因訴外人劉鶴臣怠於行使其對被告之權
            利，且無其他財產可供清償所欠原告之債務，原告為保全債權，爰依民
            法第二百四十二條規定，以自己之名義代位訴外人劉鶴臣對被告提起本
            件訴訟，並就其中訴外人劉鶴臣應給付原告之七十二萬四千五百四十元
            及自九十一年十一月十五日起至清償日止，按週年利率百分之五計算之
            利息範圍，由原告代位受領。
  三、證據：提出土地及建物登記謄本各一份、聯合勤務總司令部公司寅拔字第一
      ０九三號令、臺灣臺中地方法院九十一年度促字第八五一五四號支付命令及確
      定證明書各一份及訴外人曹海雲（即被告之女）所書舉發函一份為證（均為影
      本）。
乙、被告方面：
  一、聲明：原告之訴及假執行之聲請均駁回，如受不利之判決，願供擔保免為假執
      行。
  二、陳述：系爭房屋雖為訴外人劉鶴臣名下所有，但於四十九年間即因案而遭查扣
      ，並由前聯合勤務總司令部財務署於六十三年十月三日命令被告之配偶曹子卿
      中校「眷住看管」，被告之配偶曹子卿中校嗣於六十七年間即舉家遷居臺中縣
      太平市○○街七四號，僅由被告設籍於系爭房屋之所在地，此由鈞院訴訟文書
      自始無法依系爭房屋之地址送達被告可知。被告自六十七年間起即未住居於系
      爭房屋內，何來無權占有？且被告之配偶曹子卿中校於七十六年十一月十一日
      過世後，原告從未向被告表明應將系爭「眷住看管」之房屋交還原告，被告乃
      本於遺眷之身份，繼續持有鑰匙而看管系爭房屋，然並未實際住居，僅偶而進
      入打掃，是被告應無占有之實，原告訴請被告自系爭房屋中遷出並交還房屋，
      顯無訴之利益。又民法第二百四十二條所定債權人代位權之行使，以債務人因
      無資力且陷於給付遲延之情形為其要件，本件原告並未證明系爭房屋之所有權
      人劉鶴臣有前述無資力且陷於給付遲延之情事，其據以行使債權人代位權，自
      非有理。又縱認被告有占有之事實，惟因系爭房地之所有權人劉鶴臣已同意原
      告得處置系爭房屋及土地，原告於被告之配偶曹子卿中校七十六年十一月間過
      世後，從未向被告就系爭房屋之使用問題為任何聞問，顯見已默示同意被告得
      繼續占有系爭房屋，則被告占有系爭房地，自屬有權占有。退而言之，如認被
      告仍屬無權占有，因被告乃係因原告從未要求被告遷出而善意占有系爭房地，
      被告自無不當得利可言，原告所為主張，應予駁回。
  三、證據：提出聯合勤務總司令部財務署六十三年十月三日遂責署字第二五八二
      四號函、訴外人劉鶴臣七十七年十二月廿七日申請書、被告配偶曹子卿中校六
      十三年十月廿九日報告、和解協調紀錄各一份（均為影本），及臺中縣太平市
      宜欣里里長證明書原本一份為證。
丙、本院依職權調閱本院九十一年度促字第八五一五四號民事支付命令聲請卷宗。
    理      由
一、本件原告起訴主張坐落臺中市○區○村段一九一之四五地號土地及其上同段第四
    七二建號門牌號碼臺中市○區○○街七四巷四弄五號建物（下稱系爭房地）為訴
    外人劉鶴臣所有，惟遭被告自七十六年十一月間起無權占有，訴外人劉鶴臣自得
    本於所有權人地位，訴請被告遷讓房屋。另被告無權占有訴外人劉鶴臣所有之系
    爭房地，依社會通常之觀念，可能獲得相當於租金之利益，並致訴外人劉鶴臣受
    有相當於租金之損害，訴外人劉鶴臣亦得請求被告返還相當於租金之不當得利。
    又因故意或過失，不法侵害他人權利者，負損害賠償責任，損害賠償，除法律另
    有規定或契約另有訂定者外，應填補債權人所受損害及所失利益。被告無權占有
    訴外人劉鶴臣所有系爭房屋，致訴外人劉鶴臣受有相當於租金之損害，訴外人劉
    鶴臣亦得依侵權行為之法則，訴請被告賠償損害。系爭房屋所坐落之土地面積為
    六十七平方公尺，公告現值為每平方公尺二萬一千元，依城市地方房屋租金以不
    超過土地及其建築物申報總價年息百分之十計算，每年租金為一十四萬零七百元
    ，每月租金為一萬一千七百廿五元，則訴外人劉鶴臣自得請求被告給付七十七年
    一月一日起至九十一年十月三十一日止之不當得利計為二百零八萬七千零五十元
    。另被告無權占有之狀況仍在持續中，訴外人劉鶴臣亦得請求被告自九十一年十
    一月一日起至遷出右開房屋之日止，按月給付一萬一千七百廿五元。原告為訴外
    人劉鶴臣之債權人，因訴外人劉鶴臣怠於行使其對被告之權利，且無其他財產可
    供清償所欠原告之債務，原告為保全債權，爰依民法第二百四十二條規定，以自
    己之名義代位訴外人劉鶴臣對被告提起本件訴訟等語。
二、被告則以：系爭房地雖為訴外人劉鶴臣名下所有，但於四十九年間即因案而遭查
    扣，並由前聯合勤務總司令部財務署於六十三年十月三日命令被告之配偶曹子卿
    中校「眷住看管」，被告之配偶曹子卿中校於六十七年間即舉家他遷臺中縣太平
    市○○街七四號，僅由被告設立戶籍於系爭房屋所在地，此由鈞院訴訟文書自始
    均無法依系爭房屋之地址送達被告即可知悉。被告自六十七年間起即未住居於系
    爭房屋內，何來無權占有？且被告之配偶曹子卿中校於七十六年十一月十一日過
    世後，原告從未向被告表明應將系爭「眷住看管」之房屋交還原告，被告乃本於
    遺眷之身份，繼續持有鑰匙而看管系爭房屋，惟並未實際住居，僅偶而進入打掃
    ，是被告應無占有之實，原告訴請被告自系爭房屋遷出並交還房屋，顯無訴之利
    益。另民法第二百四十二條所定債權人代位權之行使，以債務人因無資力且陷於
    給付遲延之情形為其要件，原告並未證明系爭房屋之所有權人劉鶴臣有前述無資
    力且陷於給付遲延之情事，其據以行使債權人之代位權，自非有理。又縱認被告
    有占有之事實，因系爭房地之所有權人劉鶴臣已同意原告得處置系爭房屋及土地
    ，而原告於被告之配偶曹子卿中校七十六年十一月間過世後，從未向被告就系爭
    房屋之使用問題為任何聞問，顯見已默示同意被告得繼續占有系爭房屋，則被告
    占有系爭房地，自屬有權占有。退而言之，如認被告仍屬無權占有，因被告乃係
    因原告從未要求被告遷出而善意占有系爭房地，被告自無不當得利可言，原告所
    為主張，應予駁回等語，資為抗辯。
三、查訴外人劉鶴臣所有系爭房地，前於四十九年間因案而遭前聯合勤務總司令部軍
    法處查扣，嗣由聯合勤務總司令部財務署於六十三年十月三日以遂責署字第二
    五八二四號函，將系爭房地交由被告之配偶曹子卿中校「眷住看管」一節，有被
    告所提出之聯合勤務總司令部財務署六十三年十月三日遂責署字第二五八二四
    號函、訴外人劉鶴臣七十七年十二月廿七日申請書及被告配偶曹子卿中校六十三
    年十月廿九日報告書各一份在卷可參，且為兩造所不爭執，信屬實在。另原告曾
    依訴外人劉鶴臣所出具之同意書，而對訴外人劉鶴臣聲請核發支付命令，請求訴
    外人劉鶴臣應給付原告七十二萬四千五百四十元，及自支付命令送達之翌日（即
    九十一年十一月十五日）起至清償日止，按週年利率百分之五計算之利息，因訴
    外人劉鶴臣未聲明異議而告確定一節，亦經本院依職權調閱本院九十一年度促字
    第八五一五四號民事支付命令聲請卷宗，核閱屬實。是原告主張其為訴外人劉鶴
    臣之債權人一節，亦屬實在。
四、按因任職關係獲准配住宿舍，係屬使用借貸性質，使用之性質、內容及期限，應
    由當事人以合意決定，於當事人未另有約定時，始因借用人離職而認借貸之目的
    業已完畢，貸與人得依民法第四百七十條第一項規定據以請求借用人返還該房屋
    ，如另有其他約定時，自應依當事人間所為約定決之。次按，行政院前於四十六
    年訂定發布「事務管理規則」，原無退休人員得續住所配住之公家宿舍之規定，
    嗣為照顧退休人員生活，乃於四十九年十二月一日以台四十九人字第六七一九號
    令規定各機關退休人員，對於配住公家宿舍准予暫時續住，俟有關辦法公布後，
    再行處理。嗣該事務管理規則另於七十二年四月二十九日修正公布，修正後之事
    務管理規則將宿舍之種類分為「首長宿舍」、「單身宿舍」、「職務宿舍」三種
    （已無眷屬宿舍），並於第二百四十九條第二項規定：「宿舍借用期間，以借用
    人任職各該機關期間為限。借用人調職、離職及退休時，應在三個月內遷出；受
    撤職、免職處分時，應在一個月內遷出」，惟為顧及前已准許之退休人員暫住宿
    舍，行政院復於七十四年五月十八日以台七十四人政肆字第一四九二七號函規定
    ：「於『事務管理規則』修正前退休，而現仍續住修正前規則所定『眷屬宿舍』
    之退休人員，准以續住至宿舍處理時為止。另於『事務管理規則』修正前配住，
    而於修正後退休之人員，其所配住宿舍係修正前規則所定之『眷屬宿舍』者，亦
    准予續住至宿舍處理時為止。」此係針對事務管理規則七十二年四月二十九日修
    正前已居住於配住之宿舍者，所為之特別規定，其續住之期限至配住機關處理該
    宿舍時為止當為優先之適用（司法院大法官釋字第五五七號解釋意旨參照）。本
    件依卷附兩造所不爭執之聯合勤務總司令部財務署六十三年十月三日遂責署字
    第二五八二四號函、被告配偶曹子卿中校六十三年十月廿九日報告書、訴外人劉
    鶴臣七十七年十二月廿七日申請書及七十八年三月之十日房地處置同意書之內容
    觀之，系爭房地為訴外人劉鶴臣所有，其因案而將系爭房地交由原告前身即聯合
    勤務總司令部財務署管理使用，原告之前身即聯合勤務總司令部財務署乃於六十
    三年十月三日以遂責署字第二五八二四號函令將系爭房屋交由被告配偶曹子卿
    中校「眷住看管」，並於函中第三款中指明「該房屋本署如有需要，曹員（指曹
    子卿中校）得無條件隨時遷出．．．」此為兩造所不爭執，是依上開函令內容觀
    之，被告之配偶曹子卿中校係於六十三年間獲准配住系爭房屋為「眷屬宿舍」，
    揆之前揭說明及函令第三款之約定，被告續住之期限，應至配住機關即原告為處
    理該宿舍而要求返還時止。
五、次按，債務人怠於行使其權利時，其債權人因保全債權，得以自己名義行使其權
    利，為民法第二百四十三條前段所明定。此項代位權行使之範圍，就同法第二百
    四十二條但書規定旨趣推之，並不以保存行為為限，凡以權利之保存或實行為目
    的之一切審判上或審判外之行為，諸如假扣押、假處分、聲請強制執行、實行擔
    保權、催告、提起訴訟等，債權人皆得為（最高法院六十九年度台抗字第二四０
    號判例參照）。查被告於本院審理中自承其配偶曹子卿中校於七十六年十一月十
    一日過世後，系爭房屋乃由其本於遺眷之身份，繼續持有鑰匙並看管。是被告縱
    如其所述並未實際住居其內之事實，然其既持有系爭房屋之鑰匙並為看管，且系
    爭房屋亦無第三人占有使用，客觀上應認系爭房地乃由被告占有，所辯其未實際
    住居並非占有一語，核非可採。系爭房地之所有權人劉鶴臣既將系爭房地之管理
    權利交由原告處理，原告與被告之配偶曹子卿中校間所為之「眷住看管」約定既
    載明系爭房屋於原告有所需要時，被告之配偶曹子卿中校必需無條件遷出。而被
    告之配偶曹子卿中校現已過世而非在職，原告復已訴請被告遷讓系爭房屋，則被
    告占有使用系爭房地之權利，於原告要求其遷出時起，即無合法之占有權源可言
    ，是被告抗辯其為有權占有一語，亦非有據。被告自原告要求其遷出時起，既已
    無繼續占有系爭房地之合法權源，本無從據上開「眷住看管」命令而對抗系爭房
    地之所有權人劉鶴臣，則訴外人劉鶴臣本於所有權人之地位，原得訴請被告自系
    爭房屋中遷出並交還房屋。原告為訴外人劉鶴臣之債權人，依原告與訴外人劉鶴
    臣間之約定，原告並有權代訴外人劉鶴臣處分系爭房地，以供清償訴外人劉鶴臣
    對原告所負之債務，另依本院查詢所得之訴外人劉鶴臣入出境資料可知，訴外人
    劉鶴臣自九十年九月十四日起即出境國外未歸，足見其對系爭房屋之權利有怠於
    行使之情事，則原告本於債權人之地位，代位債務人劉鶴臣而對被告提起遷讓房
    屋之主張，於法自屬有據。
六、再按，使用借貸之借用人於借貸目的使用完畢時，倘未返還借用物，仍繼續占用
    時，即屬無法律上原因而受有利益。又無權占有他人之土地，可能獲得相當於租
    金之利益，為社會通常之觀念。查系爭房屋坐落於臺中市區，生活機能良好，土
    地面積為六十七平方公尺，申報地價為每平方公尺五千六百元，而非原告所稱之
    平方公尺二萬一千元。本院認占有系爭房屋之人所得受之相當於租金之利益，依
    土地法第九十七條規定計算為三千一百二十七元（計算式：67×5600×0.1÷12
    ＝3126.66）為適當。再依前所述，本件被告於其配偶死亡後所得續住系爭房屋
    之期限，乃至配住機關即原告為處理該宿舍而要求其返還時止。在此之前，被告
    占有使用系爭房屋，尚非無權占有。是原告主張被告自七十七年一月份起無權占
    用系爭房地，因而獲得相當於租金之利益，致訴外人劉鶴臣受有損害，而援引不
    當得利之規定，訴請被告給付訴外人劉鶴臣自七十七年一月份起至九十一年十月
    份止，按系爭土地及其建築物申報總價額年息百分之十計算之不當得利二百零八
    萬七千零五十元，另自九十一年十一月一日起至遷出系爭房屋時止，按每月一萬
    一千七百二十五元計算之不當得利及遲延利息等語，僅於原告起訴狀繕本送達被
    告之翌日（即九十一年十二月十八日）起至遷讓系爭房屋之日止，按每月三千一
    百二十七元計算之不當得利範圍內，為有理由，逾此部分所為主張，尚非有據。
七、末按，債權人代位債務人起訴，求為財產上之給付，其因訴求所得者，應直接歸
    屬於債務人。債權人雖亦有代位受領第三債務人清償之權限，但係指應向債務人
    給付而由債權人代位受領而言。非指債權人直接請求第三債務人對自己清償。故
    債權人代位債務人起訴請求給付者，須聲明被告（第三債務人）應向債務人為給
    付之旨，並就代位受領為適當之表明，始與代位權行使效果之法理相符，且代位
    權之行使，以保全債權人債權之必要範圍為限度（最高法院七十年度台上字第一
    六三一號、七十九年度台上字第九號判決意旨參照）。是原告訴請代位訴外人劉
    鶴臣受領之不當得利範圍，應以其對訴外人劉鶴臣之債權額即本院九十一年度促
    字第八五一五四號支付命令所載之七十二萬四千五百四十元及自支付命令繕本送
    達之翌日（即九十一年十一月十五日）起至清償日止，按週年利率百分之五計算
    利息之債權範圍為限。
八、綜上所述，原告代位訴外人劉鶴臣訴請被告應自坐落臺中市○區○村段一九一之
    四五地號土地上同段第四七二建號建物（門牌號碼臺中市○區○○街七四巷四弄
    五號）中遷出，並將房屋交還訴外人劉鶴臣，為有理由，應予准許。原告另代位
    訴外人劉鶴臣訴請被告給付訴外人劉鶴臣二百零八萬元，及自九十一年十二月一
    日起至清償日止，按週年利率百分之五計算之利息，另自九十一年十二月一日起
    至遷出右開房屋之日止，按月給付訴外人劉鶴臣一萬一千七百廿五元，並就其中
    之七十二萬四千五百四十元及自九十一年十一月十五日起至清償日止，按週年利
    率百分之五計算之利息範圍，由原告代為受領之主張，僅於原告起訴狀繕本送達
    被告之翌日（即九十一年十二月十八日）起至遷讓系爭房屋之日止，按每月三千
    一百二十七元計算之不當得利範圍，及於其中七十二萬四千五百四十元及自九十
    一年十一月十五日起至清償日止，按週年利率百分之五計算利息之債權範圍由原
    告代位受領部分，為有理由，逾此部分所為主張，尚非有據，應予駁回。
九、兩造分別陳明願供擔保，請求宣告假執行或免為假執行，就原告勝訴部分，經核
    均無不合，爰各酌定相當之擔保金額，併准許之；至原告敗訴部分，其假執行之
    聲請，因訴之駁回而失所附麗，應併駁回之。
十、本件事證已臻明確，兩造其餘攻擊防禦方法與舉證，核與判決結果無影響，爰不
    逐一論述，附此敘明。
十一、據上論結，原告之訴為一部有理由，一部無理由，依民事訴訟法第七十九條、
      第三百九十條第二項、第三百九十二條，判決如主文。
中      華      民      國    九十二    年     十二     月      八      日
                           臺灣臺中地方法院民事第三庭
~B法      官  林宗成
右為正本係照原本作成
如不服本判決，應於判決送達後二十日內，向本院提出上訴狀。
中      華      民      國    九十二    年     十二     月      八      日
~B法院書記官  魏宏銘


司法院資訊處製作；財團法人民間司法改革基金會備份。
